臺灣雲林地方法院民事判決　九十一年度重訴字第二五號
　　原　　　告　甲○○
　　被　　　告　乙○○
右當事人間請求返還不當得利事件，本院判決如左：
    主    文
被告應給付原告新臺幣參仟萬元，及自民國八十八年五月十六日起至清償日止，按年
息百分之五計算之利息。
原告其餘之訴駁回。
訴訟費用由被告負擔。
本判決第一項於原告以新臺幣壹仟萬元為被告供擔保後，得假執行；但被告如於假執
行程序實施前，以新臺幣參仟萬元為原告預供擔保，得免為假執行。
原告其餘假執行之聲請駁回。
    事    實
甲、原告方面：
一、聲明：
(一)、被告應給付原告新臺幣  (下同)三千萬元及自民國八十二年十一月六日起至清
      償日止按年利率百分之五計算之利息。
(二)、原告願供擔保請求宣告假執行。
二、陳述：
(一)、兩造於八十二年十月三十一日簽訂不動產買賣契約書，約定被告將其所有坐落
      雲林縣麥寮鄉○○段一０三二地號、地目田、面積０．五三五九八八公頃土地
      (以下簡稱系爭土地)全部出賣予伊，價金為一億五百三十六萬五千元，伊於訂
      約同時以如附表所示支票  (以下簡稱系爭支票)五張交付予原告，用以給付定
      金三千萬元，系爭支票業已全部兌現由被告領訖，嗣因當時法令限制農地買受
      人應具備自耕能力，並提出自耕能力證明書，但伊非自耕農無從承受農地，故
      系爭土地買賣契約即因違反法令強制規定或禁止規定而自始無效，蓋依土地法
      第三十條第一、二項修正前，約定出賣私有農地與無自耕能力人之買賣契約，
      除有民法第二百四十六條第一項但書及第二項之規定之情形外，依同條第一項
      前段規定，該契約應屬無效，且伊於八十八年五月十四日以存證信函通知被告
      解除契約返還定金，被告迄未返還，爰依法請求判決如訴之聲明。
(二)、系爭土地買賣契約固有約定伊得指定自己以外之名義人為權利人，但此為伊之
      指定權，況契約所約定之給付能否給付，應以契約成立時決之，系爭土地契約
      僅約定登記名義人由買受人指定，但未約定由承買人指定登記予任何有自耕能
      力之第三人或具體約定登記予有自耕能力之特定第三人，顯見該契約於成立時
      所約定之給付已屬不能，縱嗣後該不能情形得以除去，亦不得謂契約非以不能
      給付為標的。
(三)、伊與原告簽訂上開契約時擔任德仁耳鼻喉科醫院之受僱人，兼營建築業，不具
      自耕農身分，多次委託代書吳素卿申請自耕能力證明，因不合要件被駁回，無
      法承受系爭土地，且伊在雲林縣麥寮鄉僅買受系爭土地此筆土地；伊業已多次
      申請自耕能力未獲准許，故依法解除上開契約，否認係因無法繳納各期款項而
      未能履約；另伊向被告寄發存證信函後仍試圖履行上開契約，故委託代書再次
      申請自耕能力證明。
三、證據：提出土地登記簿謄本、不動產買賣契約書、存證信函、限時掛號函件收據
    、戶籍謄本各一件及支票三張為證，並聲請訊問證人廖德雄、吳素卿、許擇祥，
    及函查系爭支票兌現情形。
乙、被告方面：
一、聲明：駁回原告之訴及假執行之聲請，如受不利之判決，願供擔保免為假執行。
二、陳述：
(一)、依系爭土地買賣契約書第八條之約定，原告應指定有自耕能力人為登記名義人
      ，原告明知買受系爭土地須有自耕能力，此可自契約土地明細表可知，且原告
      投資建築業，對農地轉讓須有自耕能力身份自屬知之甚稔，故系爭土地買賣契
      約並非無效，蓋原告雖係無自耕能力之人，惟如約定由承買人指定登記與有自
      耕能力之第三人、具體約定登記予有自耕能力之特定第三人或約定待承買人取
      得自耕能力、受移轉所有權之無自耕能力之特定第三人取得自耕能力時再為移
      轉登記者，即非屬民法第二百四十六條第一項以不能之給付為契約之標的，難
      認其契約無效，系爭土地買賣契約無法履約之真正原因在於原告無法繳納各期
      款項。
(二)、證人許擇祥之證言是否與本件系爭土地買賣有關，及其有無受原告委託查詢自
      耕能力情事，均屬可疑；原告未能舉證確實申請自耕能力而遭退件，且原告既
      於八十八年五月十四日向伊表示無自耕能力而解除契約，則何以其於八十八年
      六月間又委託代書辦理申請自耕能力證明。
三、證據：提出支票及退票理由單各三份為證。
    理   由
一、原告主張：兩造於八十二年十月三十一日簽訂系爭土地買賣契約書，價金為一億
    五百三十六萬五千元，伊於訂約同時以系爭支票五張交付予原告，用以給付定金
    三千萬元，系爭支票業已全部兌現由被告領訖，但因伊非自耕農無從承受農地，
    故系爭土地買賣契約除有民法第二百四十六條第一項但書及第二項之規定之情形
    外，依同條第一項前段規定，應屬無效，且伊於八十八年五月十四日以存證信函
    通知被告解除契約請求返還定金，被告迄未返還，爰依法請求判決如訴之聲明等
    語；被告則抗辯：依系爭土地買賣契約書第八條之約定，原告應指定有自耕能力
    人為登記名義人，原告投資建築業，對農地轉讓須有自耕能力身份自屬知之甚稔
　　其雖係無自耕能力之人，惟如約定由承買人指定登記與有自耕能力之第三人、具
    體約定登記予有自耕能力之特定第三人或約定待承買人取得自耕能力、受移轉所
    有權之無自耕能力之特定第三人取得自耕能力時再為移轉登記者，即非屬民法第
    二百四十六條第一項以不能之給付為契約之標的，難認其契約無效，系爭土地買
    賣契約無法履約之真正原因在於原告無法繳納各期款項等詞。
二、原告主張之事實，已據其提出與所述相符之土地登記簿謄本、不動產買賣契約書
    、存證信函、限時掛號函件收據、戶籍謄本各一件及支票三張為證，而被告則以
    前開情詞置辯，經查：
(一)、按八十九年一月二十六日修正前之土地法第三十一條第一項前段明文「私有農
　　　地所有權之移轉，其承受人以能自耕者為限」；次按私有農地所有權之移轉，
      其承受人以能自耕者為限，違反前項規定者，其所有權之移轉無效，土地法第
      三十條第一、二項定有明文。故約定出賣私有農地與無自耕能力人之買賣契約
      ，除有民法第二百四十六條第一項但書及第二項之情形外，依同條第一項前段
      規定，其契約應屬無效。如此項契約當事人訂約時並無預期買賣之農地變為非
      農地後再為移轉之情形，縱令契約成立後該農地已變為非農地，亦不能使無效
      之契約成為有效。最高法院六十六年度台上字第二六五五號著有判例；私有農
      地所有權之移轉，其承受人以能自耕者為限，違反前項規定者，其所有權之移
      轉無效，土地法第三十條第一、二項定有明文。故約定出賣私有農地與無自耕
      能力人之買賣契約，除有民法第二百四十六條第一項但書及第二項之情形外，
      依同條第一項前段之規定，其契約應屬無效。承買人雖係無自耕能力人，惟如
      約定由承買人指定登記與任何有自耕能力之第三人或具體約定登記與有自耕能
      力之特定第三人，即非民法第二百四十六條第一項以不能之給付為契約之標的
      ，即難認其契約無效。私有農地所有權之移轉，依土地法第三十條第一項規定
      其承受人以能自耕者為限。同法條第二項並規定違反前項規定者，其所有權之
      移轉無效。又承受農地所有權之人有無自耕能力，應以訂約承受時為準，如其
      訂約承受時無自耕能力，即係以不能之給付為契約之標的，依民法第二百四十
      六條第一項之規定，該項約定移轉農地所有權與無自耕能力人之契約，應屬無
　　　效，且除有同條但書之情形外，並不因嗣後取得自耕能力而使之成為有效。（
      最高法院八十五年度台上字第四一八號判決、八十四年度台上字第一三七一號
　　　判決可資參照）。
(二)、本件原告主張其為無自耕能力人之事實，已據其提出戶籍謄本一份附卷可證，
      且經證人許擇祥證稱：「伊不知道兩造間買賣系爭土地之事，但約八十六年或
      八十七年間，原告請伊至農業課了解其自耕農證明是否核發，經查詢主辦人員
      得知原告資格不符已被退件」屬實，並為被告所不爭執，顯見原告在八十二年
      十月三十一日訂約時並無自耕能力，係以不能之給付為系爭土地買賣之標的，
      且綜觀兩造訂立之系爭土地買賣契約之內容，並未見有任何訂約當事人預期不
      能之情形除去後為給付之條款，故自不得因九十一年一月二十六日刪除土地法
      第三十條私有農地所有權之移轉，其承受人以能自耕者為限之規定，而使本件
      系爭土地買賣之無效契約成為有效，而該契約第八條之約定：「本約不動產所
      有權移轉登記時，乙方同意甲方自由指定自己以外之名義人為權利人」，性質
      上亦非屬由承買人（即原告）指定登記與任何有自耕能力之第三人或具體約定
      登記與有自耕能力之特定第三人之約定，又證人吳德雄到庭證述：「伊不知道
      系爭土地買賣契約嗣後未履行之原因，兩造談妥成交後，即由伊擔任見證人簽
      名蓋手印，伊未介紹兩造買賣系爭土地，伊不清楚原告如何付款及買地作何用
      ，亦不知被告有無告知原告買受系爭土地須有自耕能力」等情，亦難據認兩造
      確有具體約定由有自耕能力之第三人取得系爭土地所有權或俟原告取得自耕能
      力後再辦理系爭土地所有權移轉登記事宜，故依前開說明，本件系爭土地買賣
      契約即不能認非民法第二百四十六條第一項以不能之給付為契約之標的，其契
      約自始無效，是被告抗辯系爭土地買賣契約並非無效等詞，並非可採。
三、按無法律上之原因而受利益，致他人受損害者，應返還其利益。不當得利之受領
    人，除返還其所受之利益外，如本於該利益更有所取得者，並應返還。但依其利
    益之性質或其他情形不能返還者，應償還其價額。不當得利之受領人，不知無法
    律上之原因，而其所受之利益已不存在者，免負返還或償還價額之責任。受領人
    於受領時，知無法律上之原因或其後知之者，應將受領時所得之利益，或知無法
    律上之原因時所現存之利益，附加利息，一併償還；如有損害，並應賠償。民法
    第一百七十九條、第一百八十一條、第一百八十二條分別定有明文。次按「本件
    上訴人應返還上開不當得利四百萬元，既非已經具體指定其給付之期日，則其給
    付尚非有確定期限，核與民法第二百二十九條第一項規定之情形有間。原審疏未
    注意查明上訴人受領上開四百萬元，究係受領時知無法律上之原因（即自始惡意
    ）？抑係受領後始知無法律上之原因（即嗣後惡意）？如係後者，究於何時知之
    ？以為附加利息起算之依據，遽依民法第二百二十九條第一項規定，命上訴人給
    付自受領翌日起算之遲延利息，自有未合」。又：「查受領人於受領時知無法律
    上之原因或其後知之者，應將受領時所得之利益或知無法律上之原因時所現存之
    利益，附加利息，一併償還，為民法第一百八十二條第二項前段所明定，此係課
    予惡意受領人附加利息返還不當得利之責任，此項附加之利息應自受領時或知無
    法律上之原因時起算，與民法第二百三十三條規定法定遲延利息有所不同，原審
    疏未注意查明被上訴人所執之六十五年六月十八日票額一百萬元之支票何時兌現
    ，究其自始為惡意抑嗣後為惡意，以為附加利息起算之依據，遽依債務遲延支付
    遲延利息之法則為上訴人不利之判決，立論自有可議」。最高法院八十三年度台
    上字第一三九號判決、七十二年度台上字第二四七三號判決可資參照。本件被告
    雖抗辯原告於訂約買受系爭土地即應知悉受讓該筆土地須具備自耕能力等情，但
    此並未能證明被告在訂約及受領定金三千萬元時自始知系爭土地買賣為無效而不
    具法律上之原因，故依前開規定及說明，應認定被告係於八十八年五月十五日收
    受原告寄發之存證信函時，始確實知悉原告無自耕能力，核屬上揭嗣後知受領定
    金三千萬元為無法律上原因者，而本件兩造對於被告業已收受定金三千萬元之事
    實均不爭執，是原告請求被告返還定金三千萬元，及自前述被告收受存證信函之
    翌日(即八十八年五月十六)起至清償日止按年息百分之五計算之利息，為有理由
    ，應予准許，逾此部分之請求，則為無理由，應予駁回。
四、假執行之宣告：兩造陳明願供擔保，聲請宣告假執行或免為假執行，經核原告勝
    訴部分，合於法律規定，爰分別酌定相當之擔保金額宣告之；原告其餘假執行之
    聲請，因訴之駁回而失所依據，不予准許。
結論：原告之訴為一部有理由，一部無理由，依民事訴訟法第七十九條但書、第三百
九十條第二項、第三百九十二條，判決如主文。
中　　　華　　　民　　　國　　九十一　　年　　　五　　　月　　二十八　　日
                                臺灣雲林地方法院民事第一庭
~B法　　　官　楊曉惠
右為正本係照原本作成。
如對本判決上訴，須於判決送達後廿日內向本院提出上訴狀。
中　　　華　　　民　　　國　　九十一　　年　　　五　　　月　　三十一　　日
~B法院書記官　林順能
